臺灣臺中地方法院民事判決　　　　　　　99年度訴字第1023號
原　　　告　王荃生
被　　　告　張連發
訴訟代理人　黃翎芳律師
複　代理人　陳姝樺律師
　　　　　　陳韻如律師
上列當事人間請求清償借款事件，本院於民國100年3月31日言詞
辯論終結，判決如下：
    主      文
原告之訴及假執行之聲請均駁回。
訴訟費用由原告負擔。
    事實及理由
甲、程序方面：
    按訴狀送達後，原告不得將原訴變更或追加他訴，但擴張或
    減縮應受判決事項之聲明者，不在此限，民事訴訟法第255
    條第1項第3款定有明文。本件原告於起訴時聲明請求「被告
    應給付原告新臺幣（下同）3,000,000元，及自民國95年12
    月23日起至清償日止，按週年利率百分之5計算之利息」；
    嗣於本件訴訟進行中，變更聲明為「被告應給付原告3,000,
    000元，及自99年4月28日起至清償日止，按週年利率百分之
    5計算之利息」，係屬減縮應受判決事項之聲明，核與首揭
    規定相符，應予准許，先予敘明。
乙、實體方面：
一、原告起訴主張：被告自95年1月間起至95年12月間止，陸續
    向原告借款，原告遂分別於95年1月23日、95年2月24日、95
    年7月3日、95年7月24日、95年8月23日、95年11月16日、95
    年12月12日，自三信商業銀行匯款1,135,600元、800,000元
    、1,500,000元、280,000元、756,000元、450,000元、200,
    000元至被告第七商業銀行繼光分行帳號000000000000-0號
    帳戶，共計5,121,600元，其間被告已清償部份款項，但其
    中95年2月24日所匯之800,000元、95年7月3日所匯之1,500,
    000元、95年11月16日所匯之4,500,000元（已預扣利息50,
    000元）、95年12月12日所匯之200,000元，共計3,000,000
    元尚未清償。而被告就前揭95年7月3日所匯之1,500,000元
    借款，自95年8月起至96年9月止每月20日尚給付原告18,000
    元之利息，其中95年8月20日至同年10月係以現金支付，95
    年11月起至96年9月止，則係由被告開立第七商業銀行繼光
    分行面額18,000元之支票予原告，並由原告存入三信商業銀
    行；另就前揭95年2月24日、95年12月12日所匯合計之1,000
    ,000元借款，雙方並約定由被告每月給付原告12,000元之利
    息，是被告分別於96年3月起至96年12月止，每月支付12,00
    0元之利息予原告，並存入原告三信銀行中正分行帳號00000
    00000號號帳戶內，被告嗣後雖簽發面額分別為1,500,000元
    、1,000,000元、500,000元之支票（支票號碼分別為SB0000
    000、EP0000000、AA0000000號），以分別擔保前開未清償
    之款項，惟原告提示前開支票，均因存款不足而遭退票，是
    被告應返還原告3,000,000元借款。爰依民法第478條之規定
    ，提起本件訴訟。並聲明：(一)被告應給付原告3,000,000元
    ，及自99年4月28日起至清償日止，按週年利率百分之5計算
    之利息；(二)願供擔保，請准宣告假執行。
二、被告則以：原告為古董貿易商，經常向被告調借資金周轉，
    原告自其三信商業銀行匯款800,000元、1,500,000元、450,
    000元、200,000元至被告第七商業銀行繼光分行帳號000000
    000000-0號帳戶內，係原告為清償之前積欠被告之借款，而
    被告所簽發面額分別為1,500,000元、1,000,000元、500,00
    0元之支票（支票號碼分別為SB0000000、EP0000000、AA000
    0000號），係被告為支付向原告購買「唐卡」之價金，嗣因
    該「唐卡」並非真正，被告多次要求原告取回「唐卡」並歸
    還上開支票，原告均置之不理，被告始將前揭支票之付款銀
    行帳戶存款提領一空，致前開支票因存款不足遭到退票，又
    被告自95年8月起至96年9月止，每月20日給付原告18,000元
    ，及自96年3月起至96年12月止，每月支付12,000元予原告
    ，係因原告與被告間常有古董交易，有時古董價金過高，被
    告無法一次給付完畢，遂以分期給付之方式給付買賣價金，
    是前開其按月給付原告之1,8000元及1,2000元，均為分期付
    款之價金，並非清償利息等語，資為抗辯。並聲明：原告之
    訴駁回；如受不利判決，願供擔保請准免為假執行之宣告。
三、兩造不爭執之事實：
  (一)原告確有分別於下列時間從三信商業銀行匯款如下款項至被
    告第七商業銀行繼光分行000000000000-0帳戶內：(1)95年1
    月23匯款1,135,600元。(2)95年2月24日匯款800,000元。(3)
    95年7月3日匯款1,500,000元。(4)95年7月24日匯款280,000
    元。(5)95年8月23日匯款756,000元。(6)95年11月16日匯款
    450,000元(7)95年12月12日匯款200,000元，共計5,121,600
    元。
  (二)被告確有開立下列支票交付原告：(1)發票日為96年10月20日
    、付款人為第七商業銀行繼光分行、面額1,500,000元之支
    票1紙。(2)發票日為96年12月30日、付款人為國泰世華商業
    銀行繼光分行、面額500,000元支票1紙。(3)發票日為97年8
    月10日、付款人為國泰世華商業銀行繼光分行、面額1,000,
    000元支票1紙。
  (三)95年6月30日股份擔保借款契約書所載債權人為廖振昌、債
    務人為張連發、見證人為王荃生；臺灣臺中地方法院所屬民
    間公證人陳勇仁事務所95年度中院民公勇第0806號公證書正
    本所附95年8月7日借款契約書上所載甲方為廖振昌、乙方為
    張連發。
四、本院之判斷：
  (一)原告分別於95年2月24日匯款800,000元、95年7月3日匯款1,
    500,000元、95年11月16日匯款450,000元、95年12月12日匯
    款200,000至被告第七商業銀行繼光分行帳號000000000000-
    0號帳戶；且被告自95年8月起至96年9月止，每月20日給付
    原告18,000元，其中95年8月起至95年10月止係以現金給付
    ，95年11月起至96年9月止已開立支票方式給付，及自96年3
    月起至96年12月止，每月支付12,000元予原告，並被告確有
    簽發：(1)發票日為96年10月20日、付款人為第七商業銀行繼
    光分行、票號SB0000000號、面額1,500,000元；(2)發票日為
    96年12月30日、付款人為國泰世華商業銀行繼光分行、票號
    EP0000000號、面額500,000元；(3)發票日為97年8月10日、
    付款人為國泰世華商業銀行繼光分行、票號AA0000000號、
    面額1,000,000元之支票各1紙交付原告，經原告提示，均因
    存款不足而遭退票等事實，有三信商業銀行匯款回條影本4
    紙、國泰世華商業銀行繼光分行支票號碼AA0000000號、第
    七商業銀行支票號碼SB00000 00號、國泰世華商業銀行臺中
    分行支票號碼EP0000000號之支票影本各1紙、臺灣票據交換
    所臺中市分所退票理由單影本3張、原告之三信商業銀行帳
    號000 0000000號帳戶代收票據明細單影本1份及原告三信商
    業銀行帳號0000000000號帳戶存摺影本1份在卷可稽，且為
    被告所不爭執，固堪認為真實。
  (二)按民事訴訟如係由原告主張權利者，應先由原告負舉證之責
    ，若原告先不能舉證，以證實自己主張之事實為真實，則被
    告就其抗辯事實即令不能舉證，或其所舉證據尚有疵累，亦
    應駁回原告之請求；又請求履行債務之訴，除被告自認原告
    所主張債權發生原因之事實外，應先由原告就其主張此項事
    實，負舉證之責任，必須證明其為真實後，被告於其抗辯事
    實，始應負證明之責任，此為舉證責任分擔之原則（最高法
    院17年上字第917號、43年臺上字第377號判例意旨參照）。
    復按消費借貸者，謂當事人約定，一方移轉金錢或其他代替
    物之所有權於他方，而他方以種類、品質、數量相同之物返
    還之契約；消費借貸，因金錢或其他代替物之交付，而生效
    力，民法第474條、第475條定有明文。再按當事人主張有利
    於己之事實者，就其事實有舉證之責任，民事訴訟法第277
    條定有明文。再按稱消費借貸者，於當事人間必本於借貸之
    意思合致，而有移轉金錢或其他代替物之所有權於他方之行
    為，始得當之。是以消費借貸，因交付金錢之原因多端，除
    有金錢之交付外，尚須本於借貸之意思而為交付，方克成立
    。倘當事人主張與他方有消費借貸關係存在者，自應就該借
    貸意思互相表示合致及借款業已交付之事實，均負舉證之責
    任，其僅證明有金錢之交付，未能證明借貸意思表示合致者
    ，仍不能認為有該借貸關係存在（最高法院98年度臺上字第
    1045號判決意旨參照）。準此，如當事人主張有金錢借貸關
    係存在，須就其發生所須具備之特別要件即金錢之交付與借
    貸意思表示相互一致負舉證責任。而交付金錢之原因多端，
    或為買賣，或為贈與，或因其他之法律關係而為交付，非謂
    一有金錢之交付，即得推論授受金錢之雙方當然為消費借貸
    關係。若僅證明有金錢之交付，未證明借貸意思表示互相一
    致者，尚不能認有金錢借貸關係存在。本件被告固不否認原
    告分別於95年2月24日、95年7月3日、95年11月16日、95年
    12月12日匯款800,000元、1,500,000元、450,000元及200,
    000元，並其自95年8月起至96年9月止，每月20日給付原告
    18,000元，其中95年8月起至95年10月止係以現金給付，95
    年11月起至96年9月止已開立支票方式給付，及自96年3月起
    至96年12月止，每月支付12,000元予原告，且有簽發發票日
    為96年10月20日、付款人為第七商業銀行繼光分行、票號SB
    0000000號、面額1,500,000元之支票，發票日為96年12月30
    日、付款人為國泰世華商業銀行繼光分行、票號EP0000000
    號、面額500,000元之支票，及發票日為97年8月10日、付款
    人為國泰世華商業銀行繼光分行、票號AA0000000號、面額
    1,000,000元之支票各1張交付原告，然否認就前開匯款與原
    告間有何等之借貸合意，故本件兩造之爭點在於：原告與被
    告間有無消費借貸契約之合意？
  (1)查，原告主張其匯款予被告，共計2,950,000元，固為被告
    所不爭，並原告雖以被告交付前開支票3紙、金額共計3,000
    ,000元作為被告向其借款之證明。然匯款之原因甚多，上開
    匯款證明僅足證明兩造間之資金往來情形，尚不得遽認為借
    款，又支票屬無因證券，並非可當然代替借據，原告仍應就
    被告有借款之事實負舉證責任，是原告雖提出上開支票3紙
    ，尚難遽認被告確有借款之事實存在。又被告固自95年8月
    起至96年9月止每月20日尚給付原告18,000元之利息，其中
    95年8月20日至同年10月係以現金支付，95年11月起至96年9
    月止，開立面額18,000元之支票予原告，及自96 年3月起至
    96年12月止，每月開立面額12,000元之支票交予，其中交付
    被告所交付之面額18,000元及12,000元之支票部分，因支票
    屬無因證券，無從遽為認定即為清償原告所主張上開借款之
    利息。另被告所不爭執之95年8月至95年10月有交付現金予
    原告部分，查證人林德旺於本院審理時證稱：其曾看過兩造
    買賣交付之情形，但沒見過借款之交付及清償情形，有看過
    兩造買賣交易金額大約是現金一、二萬元等語明確，足徵兩
    造確有多次以一、二萬元之現金交易情形，是就被告交付原
    告現金18,000元，僅足證明兩造間有資金往來，仍無從認定
    即為被告借款利息清償，是仍不足以證明兩造間就上開匯款
    2,950,000元確有借款之合意存在。
  (2)再者，原告於本院審理時先陳稱：「支票票面金額50萬元、
    到期日96年12月30日、所以是95年12月30日向我借款；而
    150 萬元、到期日為96年12月20日、所以是95年12月20日向
    我借款；100萬元、到期日為97年8月10日、所以是96年7月
    10日向我借款」等語，後再稱：「（問）：前揭三張支票是
    供95年12月30日、95年12月20日、96年7月10日借款擔保，
    最後一筆匯款紀錄為95年12月12日之20萬元，此部分與本票
    間有何關連？（原告）這三張支票是擔保我之前匯款給被告
    共7筆的借款。」等語，嗣後又改稱：「150萬元支票是擔保
    95年7月3日匯款；100萬元支票是擔保95年2月24日匯款80萬
    元、並且嗣後有補現金20萬元與被告，但後補時間無法確定
    。」等語（見本院卷第127頁背面），之後又稱：「96年10
    月20日的150萬元票是用來擔保95年7月3日我所匯款的借款
    ，96年12月30日的50萬元票是用來擔保95年11月16日我匯款
    45萬元給被告的借款，97年8月10日100萬元的票是用來擔保
    95年2月24日的80萬元及95年12月20日的匯款。1萬2千元是
    給付100萬元的借款利息、1萬8千元是給付150萬元的利息，
    匯款45萬元部分，是利息先扣，所以實際上原告跟被告的借
    貸關係是50萬元，但預扣利息5萬元之後實際交付被告借款
    45萬元。」，原告就其主張3,000,000元借款之時間前後所
    述不一，且該3張支票究竟係原告所主張作為7筆匯款之擔保
    ，或為本件主張該4筆匯款共計2,950,000元之擔保，所述亦
    不一致，且就該1,000,000元究竟是係先匯款予被告800,000
    元，其餘200,000元部分以現金交付，抑或該1,000,000元係
    分兩筆款項即800,000元、200,000元匯款予被告，前後所述
    不一致，是原告所述兩造借款情形，自屬有疑。是原告主張
    兩造就上開匯款2,950,000元為借款等情，尚難採信。
  (3)另原告主張證人廖振昌於95年8月7日借款給被告之5,500,00
    0 元，係由原告帳戶匯款至被告帳戶云云，並提出股份擔保
    借款契約書、公證書及借款契約書為證，惟該股份擔保借款
    契約書、公證書及借款契約書上所記載之借款人均為訴外人
    廖振昌，並非原告，且證人廖振昌於本院審理中證稱：該2
    份契約書及1份公證書係伊與張連發所簽立，並否認係借名
    給原告而簽立該2份契約書，且被告亦已將向伊之借款清償
    等語明確，足徵原告所提出之上開股份擔保借款契約書、公
    證書及借款契約書，係證人廖振昌與被告間之借貸，核與本
    件原告前開匯款予被告無關，尚不足以證明原告與被告間，
    就原告主張之3,000,000元，有借貸合意之事實存在。
  (4)從而，原告既無法舉證證明其前開匯款合計2,950,000元予
    被告，係基於與被告之借貸合意而出借予被告之款項，其主
    張兩造間有借貸關係，並依民法第478條，請求被告返還3,0
    00,000元及自99年4月28日起計算之利息，即不足採。
五、綜上所述，原告既不能證明其對被告有消費借貸物返還請求
    權存在，則原告依民法第478條消費借貸物返還請求權之法
    律關係，請求被告應給付原告3,000,000元，及自99年4月28
    日起，至清償日止，按年息百分之五計算之利息，為無理由
    ，應予駁回。
六、本件原告之訴既經駁回，其假執行之聲請，亦失所附麗，應
    予駁回，併此敘明。
七、本件事證已臻明確，兩造所為之其他主張，陳述並所提之證
    據，經審酌後，認均與本件之結論無礙，不再一一論述，併
    予敘明。
八、訴訟費用負擔之依據：民事訴訟法第78條。
中    華    民    國    100    年    4    月    21    日
                  民事第一庭  法  官  戴博誠
正本係照原本作成。
如對本判決上訴，須於判決送達後20日內向本院提出上訴狀。如
委任律師提起上訴者，應一併繳納上訴審裁判費。
中    華    民    國    100    年    4    月    21    日
                              書記官  何俞瑩